臺灣高等法院臺南分院民事判決 
109年度上字第138號
上  訴  人  張裕庭  
訴訟代理人  陳冠仁律師
複 代理 人  嚴孟君律師
上  訴  人  林俊一  
被 上訴 人  張郁仁  
訴訟代理人  詹文凱律師
上列當事人間請求塗銷土地所有權移轉登記事件，上訴人對於中
華民國109年3月31日臺灣雲林地方法院109年度訴字第33號第一
審判決提起上訴，本院於110年10月19日言詞辯論終結，判決如
下：
    主  文
上訴駁回。
第二審訴訟費用由上訴人張裕庭負擔。
    事實及理由
一、被上訴人起訴請求確認上訴張裕庭與林俊一間，就下開土地
    間之買賣之債權、物權移轉行為係通謀虛偽表示無效之訴部
    分，核屬必要共同訴訟，張裕庭一人上訴，核屬有利於共同
    訴訟人全體之行為，爰併列同造之林俊一為上訴人。又上訴
    人林俊一經合法通知未於言詞辯論期日到場，核無民事訴訟
    法第386條所列各款情形，爰依被上訴人之聲請，由其一造
    辯論而為判決。
二、被上訴人主張：坐落雲林縣○○鄉○○段0000○000000地號土地
    （下稱系爭土地）原係上訴人林俊一所有，於民國106年10
    月25日由伊聲請假扣押。為等候林俊一出面協商債務清償事
    宜，伊2次未於執行法院通知之指封日期到場，致假扣押之
    聲請遭駁回，並造成系爭土地之查封登記於107年1月3日遭
    塗銷。上訴人林俊一知悉上情後，立即與上訴人張裕庭共謀
    ，於107年1月間向地政機關以虛偽不實之買賣為原因，將系
    爭土地所有權移轉登記予上訴人張裕庭，並於107年2月5日
    辦妥所有權移轉登記。因上訴人間就系爭土地所為之系爭買
    賣及所有權移轉登記行為純屬脫產之虛偽行為，依法應屬無
    效，且該無效之所有權移轉登記行為有害於被上訴人對上訴
    人林俊一之債權獲償之權利，上訴人張裕庭應將系爭所有權
    移轉登記塗銷等情，爰請求判決確認上訴人間就系爭土地於
    107年1月12日所為買賣債權行為及於107年2月5日所為所有
    權移轉登記行為無效，上訴人張裕庭應塗銷系爭土地之所有
    權移轉登記等語。
三、上訴人張裕庭則以：伊於93年8月26日向銀行貸款227萬元，
    先轉帳給母親嚴秀娥，再由嚴秀娥將170萬元現金拿給林俊
    一。其後於96年10月25日以現金借10萬元給予林俊一，在96
    年至100年間林俊一先後向伊借款3次，每次30幾萬元，總共
    約90萬元，林俊一合計欠伊270萬元。93年間林俊一與伊結
    算連同本金及利息共欠600萬元，於106年12月6日由新北地
    方法院板橋簡易庭調解成立，林俊一將系爭土地以600萬元
    出售，並為系爭所有權移轉登記，其與林俊一間就系爭土地
    之買賣及所有權移轉登記行為並非通謀虛偽意思表示等語，
    資為抗辯。
　　上訴人林俊一未於言詞辯論期日到場，亦未提出書狀作何聲
    明、陳述。
四、原審為上訴人敗訴之判決，上訴人張裕庭聲明不服，提起上
    訴。上訴聲明：㈠原判決廢棄。㈡被上訴人在第一審之訴駁回
    。
　　被上訴人答辯聲明：上訴駁回。
五、兩造不爭執事項：
  ㈠林俊一曾以坐落臺北市○○區○○段○○段000○00000○000○00000○0
    0000○地號土地，為被上訴人設定擔保債權總金額1600萬元
    之最高限額抵押權。後因林俊一之其他債權人聲請對上開土
    地為強制執行，經臺灣士林地方法院（下稱士林地院）以10
    5年司執字第36956號強制執行事件拍賣上開土地，被上訴人
    以抵押權人身分參與分配。而上開000、000、000-2地號土
    地經強制執行拍賣後，已就被上訴人在抵押權1600萬元擔保
    範圍內之債權清償，其他逾1600萬元部分，因被上訴人未取
    得對林俊一之執行名義，不得於該強制執行程序分配，士林
    地院因而發還林俊一736萬0262元。依士林地院106年6月23
    日之金額分配表備註欄所載，被上訴人在抵押權1600萬元範
    圍內應予優先受償分配，惟扣除前次分配（即106年6月21日
    分配）受償29萬1787元，本次逕以前次分配不足額列入分配
    ，並僅得在1570萬8213元之限額內受償，故被上訴人尚有13
    47萬3423元未受償。
  ㈡被上訴人於107年間，就上開未受償之金額之部分金額，向士
    林地院聲請本票裁定，經士林地院以107年度司票字第537號
    裁定准許，並於107年4月23日確定。
  ㈢系爭土地原為林俊一所有，被上訴人曾於106年間，聲請對系
    爭土地為假扣押，經臺灣雲林地方法院（下稱雲林地院）以
    106年度執全助字第147號受理，並於106年10月25日發函囑
    託雲林縣臺西地政事務所為假扣押查封登記。雲林地院後於
    106年12月27日發函予臺西地政事務所，請其塗銷系爭土地
    之假扣押查封登記。
  ㈣林俊一於107年2月5日，以買賣為原因，將系爭土地移轉所有
    權登記予張裕庭。
  ㈤張裕庭之前妻王文娟有於93年8月26日，匯款167萬元至張裕
    庭之母嚴秀娥之陽信商業銀行劍潭分行之帳戶。
  ㈥林俊一之第一商業銀行○○分行帳戶，有於93年8月26日匯入14
    2萬元，匯款之銀行為陽信商業銀行劍潭分行，嚴秀娥之陽
    信商業銀行劍潭分行之帳戶亦有於同日匯出142萬元；林俊
    一於同年月31日轉帳142萬元予第一銀行，償還其向第一銀
    行之借款。
  ㈦上訴人間曾於106年10月31日簽立原審卷第367頁所示之協議
    書，張裕庭於106年12月6日持該協議書，向臺灣新北地方法
    院（下稱新北地院）聲請調解，上訴人於107年1月9日成立
    調解，並經新北地院板橋簡易庭做成106年度板司調字第775
    號調解筆錄。
六、兩造爭執之事項：
    上訴人間就系爭土地所為之買賣行為及所有權移轉登記行為
    ，是否係通謀虛偽之意思表示？
七、得心證之理由：
  ㈠按確認法律關係之訴，非原告有即受確認判決之法律上利益
    者，不得提起之，民事訴訟法第247條前段定有明文。而該
    條所謂即受確認判決之法律上利益，係指因法律關係之存否
    不明確，致原告在私法上之地位有受侵害之危險，而此項危
    險得以對於被告之確認判決除去之者而言（最高法院42年臺
    上字第1031號原判例意旨參照）。本件被上訴人主張其對上
    訴人林俊一有以借款為原因之本票債權，已取得士林地方法
    院107年度司票字第537號本票准予強制執行裁定並確定。而
    上訴人間就系爭土地於107年1月12日所為之買賣債權行為，
    及於107年2月5日所為之所有權移轉登記物權行為，是否為
    通謀虛偽意思表示無效，攸關被上訴人得否就系爭土地聲請
    強制執行以使其對林俊一之債權受償，則上訴人間就系爭土
    地所為之系爭買賣及所有權移轉登記行為是否有效既有爭執
    ，被上訴人之法律上之地位即有不安之狀態，且能以本件確
    認判決將之除去，故被上訴人提起本件確認之訴，即有確認
    利益。
　㈡被上訴人主張上訴人林俊一曾以臺北市○○區○○段○○段000○000
    00○000○00000○00000○地號土地，為其設定最高限額1600萬
    元之抵押權。嗣後林俊一之其他債權人聲請士林地院以該院
    105年司執字第36956號強制執行事件查封拍賣上開土地，其
    以抵押權人身分參與分配。上開000、000、000-2地號土地
    經拍賣後，其在抵押權1600萬元擔保範圍內之債權已受清償
    ，其他逾1600萬元部分之債權因其未取得對林俊一之執行名
    義，不得於該強制執行程序受分配，士林地院因而發還林俊
    一736萬0262元。士林地院106年6月23日士院105司執慎字第
    36956號函暨所附強制執行金額分配表備註欄載明：被上訴
    人在抵押權1600萬元範圍內應予優先受償分配，扣除前次分
    配受償29萬1787元，本次逕以前次分配不足額列入分配，並
    僅得在1570萬8213元之限額內受償，故被上訴人尚有1347萬
    3423元未受償。被上訴人就上開未受償之金額，已聲請士林
    地院以107年度司票字第537號裁定准予本票強制執行確定之
    事實，為到場兩造所不爭執（不爭執事項㈠、㈡) ，並有本票
    准予強制執行裁定及確定證明書可憑，被上訴人主張其對林
    俊一仍有債權存在之事實，堪以認定。
  ㈢又被上訴人主張系爭土地原屬上訴人林俊一所有，於106年10
    月25日曾經其聲請假扣押。因其為等候上訴人林俊一出面與
    其協商債務清償事宜，因而連續2次未於執行法院通知之期
    日引導原審法院民事執行處承辦人員至系爭土地現場指界，
    致被上訴人之假扣押執行之聲請遭駁回，系爭土地之查封登
    記於107年1月3日被塗銷，上訴人隨即與上訴人張裕庭於107
     年1月間，向地政機關以買賣為原因，將上開土地移轉登記
    為上訴人張裕庭所有，於同年2月5日辦妥所有權移轉登記之
    事實，亦為到場兩造所不爭執（不爭執事項㈢㈣) ，並有系爭
    土地之謄本可按，此部分事實亦堪認定。
　㈣茲被上訴人主張，上訴人間就系爭土地所為之系爭買賣及所
    有權移轉登記行為乃通謀虛偽意思表示，依民法第87條第1
    項規定應屬無效一節，則為上訴人所否認，並以前開情詞置
    辯。
　⒈按所謂通謀虛偽意思表示，乃指表意人與相對人互相故意為
    非真意之表示，即相對人不僅須知表意人非真意，並須就表
    意人非真意之表示相與為非真意之合意，始為相當。又通謀
    虛偽意思表示之行為係積極行為，非消極行為，故主張表意
    人與相對人間之法律行為係基於通謀虛偽意思表示者，依舉
    證責任分配原則，應由主張者就該積極事實負舉證責任，而
    非由他方就其法律行為非出於通謀虛偽意思表示乙事負舉證
    之責（最高法院109年度台上字第1773號判決意旨）。又第
    三人主張表意人與相對人通謀而為意思表示者，該第三人應
    負舉證責任。而是否通謀虛偽意思表示常存於表意人與相對
    人間，難為第三人所知悉致有舉證之困難，法院非不得依第
    三人所主張且經過證明之間接事實，在符合經驗法則及論理
    法則下為自由心證之判斷，非以直接證明為必要（最高法院
    105年度台上字第432號判決參照）。查：
　⒉上訴人固抗辯：其於93年8月間委由前妻王文娟貸款227萬元
    ，將其中170萬元扣3萬元轉貸費後將167萬元於同年月26日
    轉帳給母親嚴秀娥，再由嚴秀娥將轉交林俊一。其後於96年
    10月25日以現金借10萬元給予林俊一，在96年至100年間林
    俊一先後向伊借款3次，每次30幾萬元，都是現金交給林俊
    一，所以林俊一共欠我270萬元等語（原審卷第86-87頁筆錄
    、第43頁答辯狀）。
　⒊上訴人林俊一於原審則以書狀辯稱：確曾向張裕庭借款270萬
    元，其中170萬元由嚴秀娥於93年8月26日轉交167萬元，伊
    留存25萬元，餘142萬元存入第一商銀○○分行00000000000號
    之帳戶（下稱林俊一之一銀○○分行帳戶），其後陸續向張裕
    庭借款100萬元，借款時約定銀行利率加倍計算等語（原審
    卷第59頁）。　
  ⒋證人嚴秀娥於原審證稱：「張裕庭是我兒子，林俊一是道親
    。93年間林俊一需要錢，叫我跟我兒子張裕庭講，我兒子才
    借給他。張裕庭用他太太的房子向銀行借了170萬元，銀行
    先匯到我媳婦的帳戶，我媳婦再將錢匯給我，我領錢給林俊
    一後，他拿一些放到自己口袋，然後錢再匯入第一銀行，有
    扣除3萬元的手續費，剩下167萬元，我拿給現金給林俊一。
    林俊一自己拿了25萬現金，其他的存入一銀○○分行帳戶。後
    來我兒子還有再借錢給林俊一，一次是10萬元寄到第一銀行
    ，林俊一生病借30幾萬是用現金交付的，總共約90幾萬元。
    全部都沒有借據。也沒有請林俊一簽立本票做擔保。也沒有
    將竹子湖的地設定抵押給我，林俊一借170萬元時說願意以
    張裕庭向銀行借貸的利息加一倍還給張裕庭。林俊一說土地
    在賣了，結果都賣了十幾年都賣不出去，也就沒有向他催討
    。」等語（原審卷第88頁至第89頁）。
　⒌查：
　⑴上訴人張裕庭在自有資金不足，須透過其前配偶王文娟向銀
    行再行增加貸款之情況，於借款170萬元予林俊一之際，理
    應要求林俊一書立借據或交付本票以為憑證，始屬一般社會
    上借貸之常例，乃其竟未要求林俊一簽發本票或借據，或更
    進一步要求以林俊一所有之上開北投區湖田段二小段000、0
    00-1、000、000-1、000-2等地號土地設定抵押權以作為擔
    保，其處理方式，與一般民間借款之方式明顯不同。
　⑵上訴人張裕庭及證人嚴秀娥所述，於93年8月26日借款予林俊
    一170萬元，係先由王文娟匯入嚴秀娥帳戶，再由嚴秀娥將1
    70 萬元現金交付給林俊一云云。依社會交易常情如確有此
    數額之款項借貸，應會以匯款或轉帳之方式為交付，以確保
    交易便利及安全，並保存資金流向之紀錄，作為日後債務不
    履行時請求清償之證據使用，然張裕庭與林俊一間借貸，理
    應二人相互間直接匯款即可，何以捨此不為輾轉多一道由嚴
    秀娥領款再以現金轉交之繁複手續，與一般社會經驗法則未
    合，令人難以採信。至於張裕庭主張以現金分四次借100萬
    元予林俊一部分，並未見其提出任何具體事證證明，自難以
    其母親嚴秀娥之上開偏袒證言，為其此部分之有利證據。
  ⑶王文娟之國泰世華商業銀行股份有限公司帳戶，固於93年8 
    月26日轉帳支出170萬元，轉入嚴秀娥所有之陽信銀行劍潭
    分行之帳戶，而林俊一之一銀○○分行則於同日存入142萬元
    （不爭執事項㈤㈥) ，依林俊一與嚴秀娥之上開陳述與證言，
    固堪採信上訴人張裕庭所述其前妻先轉帳予嚴秀娥，再由嚴
    秀娥將該金額以現金交付予林俊一之事實，但交付款項原因
    多端或為借貸或為價金或為投資不一而足，自不能單純以金
    錢之交付，即認定授受雙方係基於借貸關係而為，況且依上
    開匯款資料尚有25萬元之差距。
　⑷上訴人張裕庭抗辯其與林俊一於106年12月6日具狀向新北地
    院板橋簡易庭聲請系爭調解，請求林俊一返還借款本息600
    萬元，並於107年1月9日調解成立，林俊一願意給付其600萬
    元，其後故林俊一將系爭土地以欠款600萬元作價，出賣並
    移轉所有權予伊云云。查：
　　①倘張裕庭所辯其自93年起陸續借款予林俊一，借款本息已
      達數百萬元，為何多年來未曾對林俊一有何具體求償之行
      為，寧願負擔每月五到七萬元之利息支出（見王文娟於偵
      查中之證言，本院卷第277頁）。
　　②況且，依嚴秀娥證述其知悉林俊一在臺北市竹子湖有大約
      值8千萬元之土地，張裕庭既係其子且係受其之請託始貸
      款借予林俊一，以嚴秀娥對林俊一（依士林地檢署之109
      年度偵續字第318號起訴書所載，二人係長年陪伴之男女
      朋友，本院卷第173頁）之財務狀況之瞭解，則其應知悉
      林俊一所有之上開臺北市北投區土地於105年至106年間被
      債權人聲請法院查封拍賣之事，其理應告知張裕庭可參加
      執行程序以求償，則為何未見張裕庭積極處理以參與分配
      而求償該借款，以致林俊一之土地拍賣所得價金於分配後
      尚有高達736萬多元可退還林俊一（不爭執事項㈠)。
　　③又即便張裕庭沒來得及取得對林俊一之執行名義，以參加
      上開士林地院之執行程序受償，以林俊一與嚴秀娥之長年
      男女朋友之交情，其既積欠張裕庭本息600萬元多年未清
      償，既然法院退還其736萬多元，依人情義理（林俊一係
      中華理教之道親）亦應將該款項用以清償還給張裕庭，以
      免張裕庭長期負擔沈重之貸款利息支出，林俊一既有現成
      之現金可供清償債務，又何須再將系爭土地抵債而移轉所
      有權登記予張裕庭。
　　④又原審法院民事執行處於106年10月25日對系爭土地為查封
      登記，並以函文副本通知林俊一，因被上訴人2次未遵期
      引導執行承辦人員至系爭土地現場指界，致其假扣押之聲
      請遭駁回，該院於12月27日發函雲林縣臺西地政事務所辦
      理塗銷假扣押查封登記，並以副本知會被上訴人及林俊一
      ，有該函文可按（原審卷第23-25頁）（不爭執事項㈢）。
      林俊一於受執行法院副本通知因而知悉系爭土地將被塗銷
      假扣押查封登記後，隨即與張裕庭於107年1月9日達成法
      院之調解，距離系爭土地被塗銷之1月3日，不到一周，就
      時間之密接性以及張裕庭、林俊一多年來處理本件借款之
      消極態度相對照，其二人就系爭土地所為以買賣為原因及
      所有權移轉登記，有相當理由可認係互相串謀以假債權債
      務欺騙法院取得調解筆錄及執行名義，以讓林俊一得以脫
      產。自不能以上開調解筆錄逕認張裕庭對林俊一確有600
      萬元之借款債權存在，及林俊一確實係以對張裕庭之債務
      600萬元作價，將系爭土地出賣並移轉所有權予張裕庭為
      真實。
　⒍綜上，被上訴人主張，其係上訴人林俊一之債權人，上訴人
    張裕庭與上訴人林俊一之間並無借款債權債務存在，其二人
    間就系爭土地所為買賣以及所有權移轉登記，係通謀虛偽意
    思表示一節，為可採信。上訴人抗辯其二人間確有借款債權
    債務600萬元存在，系爭土地之買賣及移轉所有權係真正非
    通謀表示云云，不可採信。　
八、從而，被上訴人請求確認上訴人間就系爭土地於107年1月12
    日所為之系爭買賣行為及107年2月5日所為之系爭所有權移
    轉登記行為無效，上訴人張裕庭應將系爭土地之系爭所有權
    移轉登記塗銷，為有理由，應予准許。原審所為上訴人敗訴
    之判決，並無不合。上訴論旨指摘原判決不當，求予廢棄改
    判，為無理由，應駁回上訴。
九、本件事證已臻明確，兩造其餘之攻擊或防禦方法及所用之證
    據，經本院斟酌後，認為均不足以影響本判決之結果，爰不
    逐一論列，附此敘明。
十、據上論結，本件上訴為無理由，依民事訴訟法第449條第1項
    、第78條、第463條、第385條第1項前段，判決如主文。
中　　華　　民　　國　　110 　年　　11　　月　　9 　　日
                  民事第二庭    審判長法  官  吳上康  

                                      法  官  李素靖

                                      法  官  林育幟
上為正本係照原本作成。
上訴人如不服本判決，應於收受送達後20日內向本院提出上訴書
狀，其未表明上訴理由者，應於提出上訴後20日內向本院補提出
理由書狀（均須按他造當事人之人數附繕本）上訴時應提出委任
律師或具有律師資格之人之委任狀；委任有律師資格者，另應附
具律師資格證書及釋明委任人與受任人有民事訴訟法第466條之1
第1項但書或第2項（詳附註）所定關係之釋明文書影本。如委任
律師提起上訴者，應一併繳納上訴審裁判費。
被上訴人不得上訴。
中　　華　　民　　國　　110 　年　　11　　月　　9 　　日

                                      書記官  李育儒
【附註】
民事訴訟法第466條之1：
⑴對於第二審判決上訴，上訴人應委任律師為訴訟代理人。但上
  訴人或其法定代理人具有律師資格者，不在此限。
⑵上訴人之配偶、三親等內之血親、二親等內之姻親，或上訴人
  為法人、中央或地方機關時，其所屬專任人員具有律師資格並
  經法院認為適當者，亦得為第三審訴訟代理人。
民事訴訟法第466條之2第1項：
上訴人無資力委任訴訟代理人者，得依訴訟救助之規定，聲請第
三審法院為之選任律師為其訴訟代理人。